臺灣高等法院刑事判決
111年度上易字第651號
上  訴  人  
即  被  告  陳學儀


選任辯護人  李佳倫律師
上列上訴人即被告因侵占案件，不服臺灣臺北地方法院110年度
易字第675號，中華民國111年3月31日第一審判決（起訴案號：
臺灣臺北地方檢察署110年度偵字第13264號），提起上訴，本院
判決如下：
    主  文
原判決撤銷。
陳學儀無罪。
    理  由
一、公訴意旨略以：被告陳學儀與告訴人葉怡琳均係新北市○○區
    ○○路0段「○○○○○○區」住戶，被告於民國110年3月5日15時許
    ，前往該社區管理室領取包裹時，誤取告訴人所有之包裹（
    內有ami品牌衣服2件，價值新臺幣6240元），告訴人於同日
    20時許前往管理室發現該包裹已遭被告誤領，值班管理員亦
    通知被告歸還誤領之包裹，被告顯可由包裝上之收件資料或
    包裹之內容品，明確知悉該包裹之收件人應係告訴人所有，
    詎被告意圖為自己不法之所有，明知系爭包裹屬告訴人所有
    之物，仍將之據為己有，另於同年月6日6時許，始將上開包
    裹替換其他品牌之3件衣服而退還管理室。嗣告訴人領取上
    開包裹後，發現內容物並非其所有，並等候被告多日未歸還
    上開ami品牌衣服2件，因認被告涉犯刑法第335條第1項之侵
    占罪嫌。
二、犯罪事實應依證據認定之，無證據不得認定犯罪事實；又不
    能證明被告犯罪者，應諭知無罪之判決，刑事訴訟法第154
    條第2項、第301條第1項分別定有明文。又犯罪事實之認定
    ，應憑真實之證據，倘證據是否真實尚欠明確，自難以擬制
    推測之方式，為其判斷之基礎；而認定犯罪事實之證據係指
    足以認定被告確有犯罪行為之積極證據而言，該項證據自須
    適合於被告犯罪事實之認定，始得採為斷罪之資料，最高法
    院53年台上字第656號著有判決先例。且刑事訴訟上證明之
    資料，無論為直接或間接證據，均須達於通常一般之人均不
    致有所懷疑，而得確信其為真實之程度，始得據為有罪之認
    定，若其關於被告是否犯罪之證明未能達此程度，而有合理
    懷疑之存在，致使無從形成有罪之確信，根據「罪證有疑，
    利於被告」之證據法則，即不得遽為不利被告之認定，亦有
    最高法院76年台上字第4986號判決先例可參。又刑事訴訟法
    第161條第1項規定：檢察官就被告犯罪事實，應負舉證責任
    ，並指出證明之方法。因此，檢察官對於起訴之犯罪事實，
    應負提出證據及說服之實質舉證責任。倘其所提出之證據，
    不足為被告有罪之積極證明，或其指出證明之方法，無從說
    服法院以形成被告有罪之心證，基於無罪推定之原則，自應
    為被告無罪判決之諭知，最高法院92年台上字第128號著有
    判決先例可資參照。此外，依刑事訴訟法第154條第2項規定
    ，有罪判決書理由內所記載認定事實所憑之證據，須經嚴格
    證明之證據，在無罪判決書內，因檢察官起訴之事實，法院
    審理結果認為被告之犯罪不能證明，所使用之證據不以具有
    證據能力之證據為限，故無須再論述所引有關證據之證據能
    力（最高法院100年度台上字第2980號判決意旨參照）。
三、公訴人認上訴人即被告陳學儀涉犯刑法第335條第1項之侵占
    罪嫌，係以被告陳學儀於警詢時及偵查中之供述；證人即告
    訴人葉怡琳於偵查中之指述；新北市政府警察局新店分局扣
    押筆錄、物品目錄表、社區管理室監視錄影畫面擷取及物品
    照片、贓物認領保管單為其論據。
四、訊據被告否認侵占犯行，辯稱：我沒有侵占的犯意，純粹是
    拿錯包裹、還錯包裹了，我長期吃安眠藥，常記憶片段或錯
    置，我拿我網路上的衣服還錯了等語。辯護人辯護稱：此事
    會發生是因為管理室沒有注意拿取包裹標準流程，而造成被
    告誤領包裹，嗣因總幹事、管理員跟告訴人溝通不良，加上
    管理室拒收告訴人包裹，所以讓告訴人誤會被告要侵占包裹
    ；被告於110年3月7日接到通知要還包裹，就積極的尋找，
    並請證人宋昇平積極協助，證人宋昇平與被告於110年3月9
    日去找總幹事郭德忍商談包裹的事情，也是此時才知道告訴
    人有發存證信函給管委會，被告與證人宋昇平有去向郭德忍
    詢問，可否提供告訴人的聯絡資訊，都是以個資法被拒絕，
    在找尋衣物的過程中，被告與宋昇平每天詢問郭德忍包裹的
    處理狀況，等待郭德忍的回覆，告訴人不知道被告每天有去
    找管理員，造成告訴人短短幾日就去警局提告，對於被告而
    言，這只是被告與告訴人中間溝通不良造成的誤會，被告確
    實沒有主觀上易持有為所有的犯意等語。
五、經查：
  ㈠被告與告訴人均為「○○○○○○區」住戶，被告於110年3月5日誤
    領告訴人自國外網購之衣服包裹，後續之處理時序詳如附表
    編號1至8之「摘要」欄所示過程，業據證人即告訴人於警詢
    、偵訊及原審、本院指訴、證述歷歷（見北檢110年度偵字
    第13264號卷《下稱偵13264卷》第13至15、17至18、85至89頁
    ，見原審110年度易字第675號卷《下稱原審卷》第125至132、
    197至200、247頁，本院卷第105至108頁）。並經證人即管
    理員丁文斌於原審證述：被告領錯包裹、還錯包裹之過程在
    卷可查（見下稱原審卷第183至196頁）；證人即總幹事郭德
    忍於原審證述：處理本件包裹糾紛之過程在卷可參（見原審
    卷第133至137頁）；暨證人宋昇平於原審及本院證稱：協助
    被告找尋告訴人之網購衣服過程在卷可佐（見原審卷第137
    至143頁，本院卷第139至143頁）。復有告訴人提出之監控
    畫面、告訴人姐姐購買物品之外包裝袋、被告提供給保全人
    員之購買紀錄及客服聯繫畫面、衣物CDE出貨及到貨領取時
    間紀錄、領取包裹及歸還包裹監控畫面比對圖、告訴人之購
    買紀錄、包裹外包裝圖及報關紀錄、衣物AB外袋與衣物CDE
    差別（見北檢110年度他字第4110號卷第9、11、13、15、17
    、19、23至27頁）；及新北市政府警察局新店分局扣押筆錄
    、扣押物品目錄表、扣押物品收據（見偵13264卷第19至25
    頁）；社區管理室監視錄影擷取畫面及物品照片、訂單（見
    偵13264卷第31至45頁）；贓物認領保管單（見偵13264卷第
    47頁）附卷可稽。另據被告不爭執此部分之客觀事實，是認
    此部分之事實，堪予認定為真實。
　㈡按刑法上之侵占罪，須持有人變易其原來之持有意思而為不
    法所有之意思，始能成立，如僅將持有物延不交還或有其他
    原因致一時未能交還，既缺乏主觀要件，即難遽以該罪相繩
    ，最高法院68年台上字第3146號判決先例參照）。次按刑法
    上侵占罪之成立，以擅自處分自己持有他人所有之物，或變
    易持有之意思為所有之意思而逕為所有人之行為，為其構成
    要件；如僅將持有之物延遲交還或有其他原因，致一時未予
    交還，既欠缺主觀犯意，即難繩以侵占罪（最高法院70年度
    台上字第1633號、院82年度台上字第5065號判決參照）。
  ㈢查被告於110年3月5日下午3時7分許誤領告訴人之包裹，嗣經
    社區管理員通知被告領錯包裹後，被告於110年3月6日上午5
    時52分許，將誤領之告訴人包裹拿回管理室等情，有監視錄
    影翻拍照片2張在卷可憑（見偵13264卷第33頁照片），此為
    被告、告訴人所不爭執事項。然因包裹之內容物由告訴人之
    ami品牌衣服2件，變更為不知名品牌之衣服3件後，而起本
    案之爭端，惟查：
　　⒈觀諸附表編號1至4之「摘要」欄內容，可知被告原本誤領2
      個包裹，旋即於編號2之時間，返還告訴人之姐葉怡青之
      包裹，嗣經管理員通知仍有誤領另1個包裹後，被告亦有
      歸還包裹之舉，是從被告主動返還第1個、經通知返還第2
      個包裹之行為觀之，已難認定被告有易持有為所有之侵占
      意圖。
　　⒉衡諸一般常情，包裹內不同品牌、件數之衣服，為顯而易
      見的差異，被告既有返還包裹之舉動，何以裝入極易被識
      破之內容物，自屬有疑。惟參以證人宋昇平於本院證述被
      告之大量網購、管理不當之習性（見本院卷第142頁）；
      佐以被告提出之身心症狀之相關藥袋、藥品說明書（見原
      審110年度審易字第1530號卷第65至85頁），被告在身心
      症狀、藥物之交互作用下，其辯稱：當時認為告訴人包裹
      內，就是那3件衣服，才打包返還為處理等語，尚非虛妄
      。
　  ⒊告訴人於原審指訴稱：被告收到稅金找零、中文之報稅單
      ，豈能毫無疑惑等語（見原審卷第247頁），縱然可認被
      告確實不具警覺性，其在誤領、誤還包裹過程，有應注意
      能注意而未注意之過失行為，固有可議之處，然不得憑此
      逕認其有侵占之故意存在。
　㈣嗣經社區管理員再次通知被告，所返還之包裹內衣服不符後
    ，就此爭議：
　　⒈社區管理員、總幹事忙於處理咎責、記過、扣薪等情，業
      據證人郭德忍、丁文斌於原審證述綦詳（見原審卷第133
      至137、183至196頁）。
　　⒉被告與其親友宋昇平多方探知告訴人衣服品牌、下落等情
      ，亦據證人宋昇平於原審、本院證述在卷（見原審卷第13
      7至143頁，本院卷第139至143頁）。
　　⒊告訴人與其姐葉怡青則要求管理員積極處理、拿回正確之
      包裹衣服等情，有葉怡青與管理員對話錄音譯文、光碟在
      卷可參（見原審卷第207至212頁）。且證人即告訴人於警
      詢、偵訊及原審所述內容，在於指訴、證述附表編號1至8
      之「摘要」欄所示之內容，並指向社區管理員、總幹事之
      說法、態度。
　　⒋復經告訴人於本院陳稱：自發現本案包裹被領走後至報警
      前，沒有與被告本人或其親友見面談過、聯絡過；發現包
      裹被領走後，都是姐姐與社區的2位警衛洽談；另主委（
      總幹事之誤，下同）有打電話給我姐姐，主委的意思有談
      到賠償的事情，但沒有提到包裹去哪了，我姐姐轉達我要
      把包裹拿回來，我跟主委沒有對話。主委沒有提到包裹去
      哪，被誰拿走，我在報警前只知道是23樓的住戶拿的，但
      不知道是哪一戶；在我報警前，我姐姐一直去問日班警衛
      ，但是警衛沒有轉達任何的訊息，也沒有講被告有在找衣
      服；警衛說要保護個資，都沒有跟我講到底是誰拿走包裹
      等語（見本院卷第106至107頁）。
　　⒌由上可知，在本件誤領、還錯包裹之爭議事件中，存在三
      方關係，而告訴人、被告之對口單位均為社區管理員、總
      幹事等人，被告與告訴人間並未正面洽談衣服品牌或賠償
      損失等後續處理方式，反而在上開三方關係、溝通不良之
      情狀下，告訴人質疑被告不返還包裹、被告苦於不知告訴
      人之衣服品牌，而總幹事、管理員則忙於記過、賠償告訴
      人損失，被告僅將持有之包裹延誤交還或有其他原因致一
      時未能交還，不得逕認被告主觀尚有侵占告訴人衣服之犯
      意。
　　⒍至告訴人質疑總幹事要求其浪費上班時間去協商、社區管
      理員拒收其地址的包裹、被告與總幹事為同夥，逕以被告
      返還之包裹是用塑膠外袋裝著被告的衣服，是故意要調換
      裡面的東西而占為己有，當然認定被告侵占其衣服等語（
      見原審卷第247頁），應係告訴人個人之感受，尚難憑此
      作為不利於被告之認定。
六、末按，檢察官就被告犯罪事實，應負舉證責任，並指出證明
    之方法，刑事訴訟法第161條第1項定有明文。因此，檢察官
    對於起訴之犯罪事實，應負提出證據及說服之實質舉證責任
    。倘檢察官所提出之證據，不足為被告有罪之積極證明，或
    其闡明之證明方法，無從說服法院以形成被告有罪之心證，
    基於無罪推定之原則，自應為被告無罪判決之諭知。參照前
    開論述，檢察官所提出之各項證據及所闡明之證明方法，無
    從說服本院以形成被告有罪之心證，依「罪證有疑、利於被
    告」之證據法則，即不得遽為不利於被告之認定。因之，本
    案之積極證據既尚不足為不利於被告之認定，即應逕為有利
    於被告之認定，本案既無足證明被告之侵占犯意，應認為被
    告之犯罪尚屬不能證明，依法為被告無罪判決之諭知。
七、撤銷改判之理由
　　原審未能詳究證人即告訴人之證詞、附表所示之時序，僅能
    證明被告領錯、還錯衣服之客觀事實，尚無足證明被告之主
    觀犯意；且未予相互勾稽證人郭德忍、宋昇平之證詞及被告
    提出相關病症之藥物說明等有利於被告之證據，徒以：1.被
    告辯稱大量網購衣服云云，迄未提出證據證明所言非虛；2.
    其所謂英文程度欠佳，既明白供述知道其自己英文姓名，而
    該包裹之英文姓名顯非被告，此項抗辯亦難為有利於其之認
    定；3.所辯未核對是否為其網購衣物云云，與網購之收貨人
    首先核對是否為其姓名、所購之物等經驗法則相間；4.被告
    就是否有網購過ami品牌衣服幾次（件）之問題顧左右而言
    他；5.被告直至警方通知其因告訴人已提告而促其赴警所作
    筆錄，始持系爭ami品牌衣服至警所交警扣押返還告訴人，
    但已使用過並剪掉吊牌，為其所不否認，殊足啟人疑竇；6.
    其餘答詢若非避重就輕，即為飾卸之詞等情狀，認定被告辯
    解不足採信後，逕認被告主觀上之侵占犯意，而予以論罪科
    刑，於法未合。被告上訴否認犯罪，為有理由，應由本院將
    原判決撤銷改判，並為被告無罪之諭知。
據上論斷，應依刑事訴訟法第369條第1項前段、第364條、第301
條第1項判決如主文。　　
本案經檢察官林鋐鎰提起公訴，檢察官孫冀薇到庭執行職務。
中　　華　　民　　國　　111 　年　　8 　　月　　25　　日
              　  刑事第二十三庭審判長法　官  許永煌
　　　　　　　　　　　　　　　　　    法　官  吳定亞
　　　　　　　　　　　　　　　　　    法　官  黃美文
以上正本證明與原本無異。
不得上訴。
                                　    書記官  彭威翔
中　　華　　民　　國　　111 　年　　8 　　月　　26　　日
【附表】：　
編號 日期（民國） 摘要 1 110年3月5日 下午3時7分許 社區管理員誤將2個包裹交予被告領取（含告訴人英文地址之衣服包裹、其姊葉怡青中文地址之飾品包裹各1個）。  2     110年3月5日 下午4時許 被告返還葉怡青之飾品包裹1個予管理員。 3 110年3月5日 晚上8時5分 告訴人前往管理室領取包裹，管理員查明包裹遭誤領，通知被告返還誤領之告訴人包裹。 4 110年3月6日 上午5時52分許 被告前往管理室返還衣服包裹。 5     110年3月6日 上午9時20分   告訴人經通知前往管理室領包裹，告訴人當場拆開包裹，發現其網購之ami品牌衣服2件被拆開調包換為不知名品牌衣服3件，旋即告知管理員並非告訴之包裹內容。  6 110年3月8日 告訴人請律師發函管委會洽談賠償事宜。 7 110年3月11日 ⑴晚上8時許，告訴人至新店分局提告製作警詢問筆錄。　 ⑵晚上10時59分許，被告持告訴人網購之該2件ami品牌衣服（1灰、1白）至警局，交警扣押返還告訴人。  8 110年3月12日 ⑴告訴人第二次警詢筆錄。 ⑵員警將扣押之ami品牌衣服（1灰、1白）交予告訴人。 ⑶告訴人稱有被使用過之痕跡，且吊牌已 　被剪掉。